ACORDAO-COMPLETO-2525051

ACÓRDÃO 1768/2022 ATA 11/2022 - SEGUNDA CÂMARA

VISTOS, relatados e discutidos estes autos de Tomada de Contas Especial instaurada pelo Fundo Nacional de Desenvolvimento da Educação - FNDE, em desfavor da Sra. Jusmari Terezinha de Souza Oliveira, ex-prefeita de Barreiras/BA, em razão da não comprovação da regular aplicação dos recursos repassados pela União por força do Programa Nacional de Alimentação Escolar (PNAE) , no exercício de 2010.
ACORDAM os Ministros do Tribunal de Contas da União, reunidos em sessão da 2ª Câmara, ante as razões expostas pelo Relator em:
9.1. com fundamento nos arts. 1º, inciso I, 16, inciso III, alínea "c", 19, caput, e 23, inciso III, da Lei 8.443/1992, julgar irregulares as contas da Sra. Jusmari Terezinha de Souza Oliveira, condenando-a ao pagamento das quantias a seguir especificadas, atualizadas monetariamente e acrescidas dos juros de mora calculados a partir das datas abaixo indicadas até o efetivo recolhimento, com fixação de prazo de 15 (quinze) dias a contar da notificação, para comprovar, perante o Tribunal (art. 214, inciso III, alínea "a", do Regimento Interno/TCU) , o recolhimento das dívidas ao Fundo Nacional de Desenvolvimento da Educação - FNDE, na forma da legislação em vigor:
	Data de ocorrência
	Valor histórico (R$) 

	11/3/2010
	7.897,00

	15/3/2010
	7.990,57

	19/3/2010
	7.897,00

	26/3/2010
	7.900,03

	29/3/2010
	14.774,77

	4/4/2010
	3.410,55

	5/4/2010
	16.553,21

	6/4/2010
	7.920,75

	7/4/2010
	5.896,68

	8/4/2010
	15.960,00

	9/4/2010
	7.947,80

	12/4/2010
	5.178,68

	13/4/2010
	12.057,50

	14/4/2010
	5.475,29

	15/4/2010
	7.870,27

	19/4/2010
	7.737,19

	31/1/2010
	2.560,00

	22/2/2010
	1.290,97

	22/2/2010
	6.444,23

	14/7/2010
	29.859,78

	6/4/2010
	99,46

	5/5/2010
	3,38

	4/6/2010
	0,18

	8/11/2010
	5,52

	15/12/2010
	50,60

	17/9/2010
	43.920,00

	17/9/2010
	43.920,00

	4/11/2010
	43.920,00

	4/11/2010
	33.474,72

	17/9/2010
	43.920,00

	17/9/2010
	43.920,00

	4/11/2010
	43.920,00

	4/11/2010
	43.920,00

	11/12/2010
	43.920,00

9.2. aplicar a multa capitulada no art. 57 da Lei 8.443/1992 à Sra. Jusmari Terezinha de Souza Oliveira, no valor de R$ 100.000,00 (cem mil reais) ,  fixando-lhe o prazo de 15 (quinze) dias a contar da notificação, para que comprove, perante o Tribunal (art. 214, inciso III, alínea "a", do Regimento Interno/TCU) , o recolhimento da referida importância ao Tesouro Nacional, atualizada monetariamente desde a data do presente Acórdão até a do efetivo recolhimento, se for paga após o vencimento, na forma da legislação em vigor;
9.3. autorizar, caso requerido, nos termos do art. 26 da Lei 8.443/1992 c/c o art. 217 do Regimento Interno/TCU, o parcelamento das dívidas em até 36 (trinta e seis) parcelas mensais e sucessivas, sobre as quais incidirão os correspondentes acréscimos legais (débito: atualização monetária e juros de mora; multa: atualização monetária) , esclarecendo à responsável que a falta de pagamento de qualquer parcela importará no vencimento antecipado do saldo devedor, sem prejuízo das demais medidas legais;
9.4. autorizar, desde logo, a teor do art. 28, inciso II, da Lei 8.443/1992, a cobrança judicial das dívidas, caso não atendida a notificação; e
9.5. encaminhar cópia deste Acórdão à Procuradoria da República no Estado da Bahia, consoante previsto no art. 209, § 7º, do Regimento Interno/TCU, bem como ao FNDE, para ciência.

Tomada de Contas Especial instaurada em razão da não comprovação da regular aplicação dos recursos do Programa Nacional de Alimentação Escolar (PNAE), no exercício de 2010.

Segunda Câmara

Município de Barreiras/BA.

3. Responsável: Jusmari Terezinha de Souza Oliveira (XXX.732.735-XX).

Aroldo Cedraz.

13.1. Ministros presentes: Augusto Nardes (na Presidência) e Aroldo Cedraz.
13.2. Ministro que declarou impedimento no processo: Aroldo Cedraz.
13.3. Ministros-Substitutos convocados: Marcos Bemquerer Costa (Relator) e André Luís de Carvalho.
13.4. Ministro-Substituto presente: André Luís de Carvalho.

MARCOS BEMQUERER

Trata-se da Tomada de Contas Especial instaurada pelo Fundo Nacional de Desenvolvimento da Educação (FNDE) , em desfavor da Sra. Jusmari Terezinha de Souza Oliveira, prefeita de Barreiras/BA na gestão 2009-2012, em razão da não comprovação da regular aplicação dos recursos repassados pela União por força do Programa Nacional de Alimentação Escolar (PNAE) , no exercício de 2010.
2.	Para a execução do objeto do referido programa, foi transferido ao Município de Barreiras/BA o montante de R$ 1.652.347,20, mediante as Ordens Bancárias relacionadas na peça 5.
3.	No Tribunal, a Secretaria de Controle Externo de Tomada de Contas Especial - SecexTCE examinou o processo por meio da instrução inserta à peça 75, a qual reproduzo a seguir, em parte e com os ajustes de forma pertinentes:
"HISTÓRICO
 (...) 
4.	O fundamento para a instauração da Tomada de Contas Especial, conforme consignado na matriz de responsabilização elaborada pelo tomador de contas à peça 20, foi a constatação das seguintes irregularidades: 
'Desvio de recursos em 2010, por meio de simulação de entrega; ausência de comprovação de utilização de recursos do PNAE em 2010; itens adquiridos para a merenda em fevereiro de 2010, não correspondem aos constantes no cardápio do mês; ausência de merenda escolar; não execução do Programa Mais Educação durante o ano letivo de 2010, o que provocou prejuízo ao erário; não houve aplicação dos recursos no mercado financeiro.'
5.	A responsável arrolada na fase interna foi devidamente comunicada às peças 14-15 e, diante da ausência de justificativas suficientes para elidir as irregularidades e da não devolução dos recursos, instaurou-se a tomada de contas especial.
6.	No relatório de TCE (peça 21) , o tomador de contas concluiu que o prejuízo importava no valor original de R$ 567.616,13, imputando responsabilidade à Sra. Jusmari Terezinha de Souza Oliveira, ex-Prefeita Municipal de Barreiras/BA no período de 1º/1/2009 a 31/12/2012, na condição de gestora dos recursos. 
7.	Em 2/10/2019, a Controladoria-Geral da União emitiu o relatório de auditoria (peça 22) , em concordância com o relatório do tomador de contas. O certificado de auditoria e o parecer do dirigente do órgão de controle interno concluíram pela irregularidade das contas (peças 23 e 24) .
8.	Em 4/11/2019, o Ministro responsável pela área atestou haver tomado conhecimento das conclusões contidas no relatório e certificado de auditoria, bem como do parecer conclusivo do dirigente do órgão de controle interno, manifestando-se pela irregularidade das contas, e determinou o encaminhamento do processo ao Tribunal de Contas da União (peça 25) .
9.	Na instrução inicial (peça 28) , para fins de definir a responsabilidade pelos atos de gestão inquinados, e para fins de promover a adequada caracterização dos débitos, considerou-se necessária, com fundamento nos arts. 10, § 1º, e 11 da Lei 8.443/1992 c/c o art. 157 do RI/TCU, a realização de diligências ao Fundo Nacional de Desenvolvimento da Educação e à Controladoria Geral da União, quanto à execução do PNAE 2010 no município de Barreiras/BA.
10.	Em respostas às diligências efetuadas pelo Tribunal, mediante os Ofícios 29438 e 29439 de 15/6//2020 (peças 31-32) , o FNDE e a CGU enviaram informações e documentos às peças 35-37 e 39-59 dos autos. À peça 60, analisando-se os documentos, com respaldo na nova documentação apresentada, concluiu-se pela necessidade de realização de citação diante das seguintes irregularidades: 
10.1.	Irregularidade 1: desvio de recursos em 2010 por meio de simulação de entrega de alimentos no total de R$ 142.467,29.
10.1.1.	Evidências da irregularidade: documentos técnicos presentes nas peças 9, 10, 11, 12, 13, 14, 15 e 18.
10.1.2.	Normas infringidas: art. 37, caput, c/c o art. 70, parágrafo único, da Constituição da República Federativa do Brasil; art. 93 do Decreto-lei 200/1967; art. 66 do Decreto 93.872/1986; Resolução CD/FNDE 38, de 16 de julho de 2009.
10.2.		Débitos relacionados à responsável Jusmari Terezinha de Souza Oliveira (CPF: XXX.732.735-XX) :
	Data de ocorrência
	Valor histórico (R$) 

	11/3/2010
	7.897,00

	15/3/2010
	7.990,57

	19/3/2010
	7.897,00

	26/3/2010
	7.900,03

	29/3/2010
	14.774,77

	4/4/2010
	3.410,55

	5/4/2010
	16.553,21

	6/4/2010
	7.920,75

	7/4/2010
	5.896,68

	8/4/2010
	15.960,00

	9/4/2010
	7.947,80

	12/4/2010
	5.178,68

	13/4/2010
	12.057,50

	14/4/2010
	5.475,29

	15/4/2010
	7.870,27

	19/4/2010
	7.737,19

10.2.1.	Cofre credor: Fundo Nacional de Desenvolvimento da Educação.
10.2.2.	Responsável: Jusmari Terezinha de Souza Oliveira (CPF: XXX.732.735-XX) .
10.2.2.1.	Conduta: desviar recursos em 2010, por meio de simulação de entrega de alimentos, no total de R$ 142.467,29.
10.2.2.2.	Nexo de causalidade: a conduta descrita impediu o estabelecimento do nexo causal entre as possíveis despesas efetuadas com os recursos recebidos, no âmbito do instrumento em questão, no exercício de 2010.
10.2.2.3.	Culpabilidade: não há excludentes de ilicitude, de culpabilidade e de punibilidade; é razoável supor que a responsável tinha consciência da ilicitude de sua conduta; era exigível conduta diversa da praticada, qual seja, desincumbir-se do seu dever por meio da apresentação da prestação de contas no prazo e forma devidos. 
11.	Encaminhamento: citação.
11.1.	Irregularidade 2: itens adquiridos para a merenda escolar em fevereiro de 2010, no total de R$ 10.295,20, não correspondem aos constantes do cardápio do mês.
11.1.1.	Evidências da irregularidade: documentos técnicos presentes nas peças 9, 10, 11, 12, 13, 14, 15 e 18.
11.1.2.	Normas infringidas: art. 37, caput, c/c o art. 70, parágrafo único, da Constituição da República Federativa do Brasil; art. 93 do Decreto-lei 200/1967; art. 66 do Decreto 93.872/1986; Resolução CD/FNDE 38, de 16 de julho de 2009.
11.2.		Débitos relacionados à responsável Jusmari Terezinha de Souza Oliveira (CPF: XXX.732.735-XX) :
	Data de ocorrência
	Valor histórico (R$) 

	31/1/2010
	2.560,00

	22/2/2010
	1.290,97

	22/2/2010
	6.444,23

11.2.1.	Cofre credor: Fundo Nacional de Desenvolvimento da Educação.
11.2.2.	Responsável: Jusmari Terezinha de Souza Oliveira (CPF: XXX.732.735-XX) .
11.2.2.1.	Conduta: adquirir itens para a merenda escolar em fevereiro de 2010, no total de R$ 10.295,20, não correspondentes aos constantes do cardápio do mês.
11.2.2.2.	Nexo de causalidade: a conduta descrita impediu o estabelecimento do nexo causal entre as possíveis despesas efetuadas com os recursos recebidos, no âmbito do instrumento em questão, no exercício de 2010.
11.2.2.3.	Culpabilidade: não há excludentes de ilicitude, de culpabilidade e de punibilidade; é razoável supor que a responsável tinha consciência da ilicitude de sua conduta; era exigível conduta diversa da praticada, qual seja, desincumbir-se do seu dever por meio da apresentação da prestação de contas no prazo e forma devidos. 
12.	Encaminhamento: citação.
12.1.	Irregularidade 3: ausência de comprovação de utilização de recursos do PNAE em 2010 no valor de R$ 29.859,78.
12.1.1.	Evidências da irregularidade: documentos técnicos presentes nas peças 9, 10, 11, 12, 13, 14, 15 e 18.
12.1.2.	Normas infringidas: art. 37, caput, c/c o art. 70, parágrafo único, da Constituição da República Federativa do Brasil; art. 93 do Decreto-lei 200/1967; art. 66 do Decreto 93.872/1986; Resolução CD/FNDE 38, de 16 de julho de 2009.
12.2.		Débito relacionado à responsável Jusmari Terezinha de Souza Oliveira (CPF: XXX.732.735-XX) :
	Data de ocorrência
	Valor histórico (R$) 

	14/7/2010
	29.859,78

12.2.1.	Cofre credor: Fundo Nacional de Desenvolvimento da Educação.
12.2.2.	Responsável: Jusmari Terezinha de Souza Oliveira (CPF: XXX.732.735-XX) .
12.2.2.1.	Conduta: não comprovar a utilização de recursos do PNAE em 2010, no valor de R$ 29.859,78.
12.2.2.2.	Nexo de causalidade: a conduta descrita impediu o estabelecimento do nexo causal entre as possíveis despesas efetuadas com os recursos recebidos, no âmbito do instrumento em questão, no exercício de 2010.
12.2.2.3.	 Culpabilidade: não há excludentes de ilicitude, de culpabilidade e de punibilidade; é razoável supor que a responsável tinha consciência da ilicitude de sua conduta; era exigível conduta diversa da praticada, qual seja, desincumbir-se do seu dever por meio da apresentação da prestação de contas no prazo e forma devidos. 
13.	Encaminhamento: citação.
13.1.	Irregularidade 4: ausência de aplicação dos recursos federais repassados à conta do Programa Nacional de Alimentação Escolar (PNAE) no mercado financeiro.
13.1.1.	Evidências da irregularidade: documentos técnicos presentes nas peças 9, 10, 11, 12, 13, 14, 15 e 18.
13.1.2.	Normas infringidas: art. 37, caput, c/c o art. 70, parágrafo único, da Constituição da República Federativa do Brasil; art. 93 do Decreto-lei 200/1967; art. 66 do Decreto 93.872/1986; Resolução CD/FNDE 38, de 16 de julho de 2009.
13.2.		Débitos relacionados à responsável Jusmari Terezinha de Souza Oliveira (CPF: XXX.732.735-XX) :
	Data de ocorrência
	Valor histórico (R$) 

	6/4/2010
	99,46

	5/5/2010
	3,38

	4/6/2010
	0,18

	8/11/2010
	5,52

	15/12/2010
	50,60

13.2.1.	Cofre credor: Fundo Nacional de Desenvolvimento da Educação.
13.2.2.	Responsável: Jusmari Terezinha de Souza Oliveira (CPF: XXX.732.735-XX) .
13.2.2.1.	Conduta: não aplicar recursos federais recebidos e depositados na conta específica do instrumento em questão no mercado financeiro.
13.2.2.2.	Nexo de causalidade: não aplicação dos recursos no mercado financeiro acarretou prejuízo ao erário, haja vista que, no caso concreto, restou demonstrado que não houve tipo de sobreposição entre o período de incidência da aplicação financeira e o da atualização monetária do débito e aplicação de juros de mora.
13.2.2.3.	Culpabilidade: não há excludentes de ilicitude, de culpabilidade e de punibilidade; é razoável supor que a responsável tinha consciência da ilicitude de sua conduta; era exigível conduta diversa da praticada, qual seja, aplicar no mercado financeiro os recursos do instrumento em questão, enquanto não utilizados. 
14.	Encaminhamento: citação.
14.1.	Irregularidade 5: ausência de merenda escolar no ano letivo de 2010.
14.1.1.	Evidências da irregularidade: documentos técnicos presentes nas peças 9, 10, 11, 12, 13, 14, 15 e 18.
14.1.2.	Normas infringidas: art. 37, caput, c/c o art. 70, parágrafo único, da Constituição da República Federativa do Brasil; art. 93 do Decreto-lei 200/1967; art. 66 do Decreto 93.872/1986; Resolução CD/FNDE 38, de 16 de julho de 2009.
14.2.		Débitos relacionados à responsável Jusmari Terezinha de Souza Oliveira (CPF: XXX.732.735-XX) :
	Data de ocorrência
	Valor histórico (R$) 

	17/9/2010
	43.920,00

	17/9/2010
	43.920,00

	4/11/2010
	43.920,00

	4/11/2010
	33.474,72

14.2.1.	Cofre credor: Fundo Nacional de Desenvolvimento da Educação.
14.2.2.	Responsável: Jusmari Terezinha de Souza Oliveira (CPF: XXX.732.735-XX) .
14.2.2.1.	Conduta: não oferecer alimentação escolar por 20 dias, o que provocou um prejuízo ao erário de R$ 165.234,72.
14.2.2.2.	Nexo de causalidade: a conduta descrita impediu o estabelecimento do nexo causal entre as possíveis despesas efetuadas com os recursos recebidos, no âmbito do instrumento em questão, no exercício de 2010.
14.2.2.3.	Culpabilidade: não há excludentes de ilicitude, de culpabilidade e de punibilidade; é razoável supor que a responsável tinha consciência da ilicitude de sua conduta; era exigível conduta diversa da praticada, qual seja, desincumbir-se do seu dever por meio da apresentação da prestação de contas no prazo e forma devidos. 
15.	Encaminhamento: citação.
15.1.	Irregularidade 6: não execução do programa Mais Educação durante o ano letivo de 2010.
15.1.1.	Evidências da irregularidade: documentos técnicos presentes nas peças 9, 10, 11, 12, 13, 14, 15 e 18.
15.1.2.	Normas infringidas: art. 37, caput, c/c o art. 70, parágrafo único, da Constituição da República Federativa do Brasil; art. 93 do Decreto-lei 200/1967; art. 66 do Decreto 93.872/1986; Resolução CD/FNDE 38, de 16 de julho de 2009.
15.2.		Débitos relacionados à Sra. Jusmari Terezinha de Souza Oliveira (CPF: XXX.732.735-XX) :
	Data de ocorrência
	Valor histórico (R$) 

	17/9/2010
	43.920,00

	17/9/2010
	43.920,00

	4/11/2010
	43.920,00

	4/11/2010
	43.920,00

	11/12/2010
	43.920,00

15.2.1.	Cofre credor: Fundo Nacional de Desenvolvimento da Educação.
15.2.2.	Responsável: Jusmari Terezinha de Souza Oliveira (CPF: XXX.732.735-XX) .
15.2.2.1.	Conduta: não executar o programa Mais Educação no ano letivo de 2010, o que provocou um prejuízo ao erário de R$ 219.600,00.
15.2.2.2.	Nexo de causalidade: a conduta descrita impediu o estabelecimento do nexo causal entre as possíveis despesas efetuadas com os recursos recebidos, no âmbito do instrumento em questão, no exercício de 2010.
15.2.2.3.	 Culpabilidade: não há excludentes de ilicitude, de culpabilidade e de punibilidade; é razoável supor que a responsável tinha consciência da ilicitude de sua conduta; era exigível conduta diversa da praticada, qual seja, desincumbir-se do seu dever por meio da apresentação da prestação de contas no prazo e forma devidos. 
16.	Encaminhamento: citação.
17.	Em cumprimento ao pronunciamento da unidade (peça 62) , foi efetuada a citação da responsável, nos moldes adiante:
a)	 Jusmari Terezinha de Souza Oliveira - promovida a citação da responsável, conforme a seguir:
	Comunicação: Ofício 63559/2020 - Seproc (peça 64) .
Data da Expedição: 3/12/2020.
Data da Ciência: 14/12/2020 (peça 65) .
Observação: Ofício enviado para o endereço da responsável, conforme pesquisa na base de dados no sistema da Receita Federal, custodiada pelo TCU.
Prorrogações de prazo:
	Documento
	Nova data limite

	Termo (peça 68) 
	13/1/2021

Fim do prazo para a defesa: 13/1/2021.
	
18.	Conforme Despacho de Conclusão das Comunicações Processuais (peça 73) , as providências inerentes às comunicações processuais foram concluídas. 
19.	Observa-se que, uma vez citada, a responsável, mediante procuradora constituída (peça 66) , apresentou pedido de habilitação nos autos (peça 67) , a fim de que pudesse ter vista eletrônica dos cadernos processuais, e, assim, promover a defesa técnica, além de solicitar, com fundamento do primado constitucional do devido processo legal, a prorrogação do prazo para apresentação de resposta. 
20.	Com efeito, à peça 68, consta despacho da Secretaria de Gestão de Processos (SEPROC) , autorizando a prorrogação de prazo solicitada, por delegação de competência do Relator, esclarecendo, nos termos do parágrafo único do artigo 183 do Regimento Interno do TCU, que a prorrogação de prazo se conta a partir do término do prazo inicialmente concedido (29/12/2020) e independe de notificação da parte.
21.	Transcorrido o prazo regimental, a responsável Jusmari Terezinha de Souza Oliveira permaneceu silente, devendo ser considerada revel, nos termos do art. 12, § 3º, da Lei 8.443/1992.
ANÁLISE DOS PRESSUPOSTOS DE PROCEDIBILIDADE DA IN/TCU 71/2012
Avaliação de Viabilidade do Exercício do Contraditório e da Ampla Defesa
22.	Verifica-se que não houve o transcurso de mais de dez anos desde o fato gerador sem que tenha havido a notificação da responsável pela autoridade administrativa federal competente (art. 6º, inciso II, c/c art. 19 da IN/TCU 71/2012, modificada pela IN/TCU 76/2016) , haja vista que os fatos geradores ocorreram em 2010, e a responsável foi notificada sobre as irregularidades pela autoridade administrativa competente por meio do edital acostado à peça 14, publicado em 16/6/2017.
Valor de Constituição da TCE 	
23.	Consta que o valor atualizado do débito apurado (sem juros) em 1º/1/2017 era de R$ 869.914,42, portanto superior ao limite mínimo de R$ 100.000,00, na forma estabelecida nos arts. 6º, inciso I, e 19 da IN/TCU 71/2012, modificada pela IN/TCU 76/2016. 
OUTROS PROCESSOS/DÉBITOS NOS SISTEMAS DO TCU COM OS MESMOS RESPONSÁVEIS
24.	Informa-se que foram encontrados processos no Tribunal com a mesma responsável:
	Responsável
	Processos

	Jusmari Terezinha de Souza Oliveira
	Processo 019.468/2011-3 [TCE, encerrado, 'TOMADA DE CONTAS ESPECIAL INSTAURADA PELA COMPANHIA DE DESENVOLVIMENTO DOS VALES DE SÃO FRANCISCO E PARNAÍBA - CODEVASF, EM RAZÃO DA IMPUGNAÇÃO PARCIAL DAS DESPESAS REALIZADAS COM OS RECURSOS DO CONVÊNIO Nº 0.00.06.0018/00, CELEBRADO COM A PREFEITURA MUNICIPAL DE BARREIRAS/BA, TENDO COMO OBJETO A EXECUÇÃO DE OBRAS DE ESGOTAMENTO SANITÁRIO NO MUNICÍPIO']
Processo 019.917/2020-1 [TCE, aberto, 'TCE instaurada pelo (a) Fundo Nacional de Desenvolvimento da Educação em razão de Não comprovação da regular aplicação dos recursos repassados pela União, para atendimento ao Programa Nacional de Alimentação Escolar (PNAE) , exercício 2011, função EDUCACAO (nº da TCE no sistema: 1463/2018) ']

25.		A tomada de contas especial está, assim, devidamente constituída e em condição de ser instruída.
EXAME TÉCNICO
Da validade das notificações:
26.	Preliminarmente, cumpre tecer breves considerações sobre a forma como são realizadas as comunicações processuais no TCU. A esse respeito, destacam-se o art. 179, do Regimento Interno do TCU (Resolução 155, de 4/12/2002) e o art. 4º, inciso III, § 1º, da Resolução TCU 170, de 30 de junho de 2004 (...) .
27.	(...) a validade da citação via postal não depende de que o aviso de recebimento seja assinado pelo próprio destinatário da comunicação, o que dispensa, no caso em tela, a entrega do Aviso de Recebimento - AR  em 'mãos próprias'. A exigência da norma é no sentido de o Tribunal verificar se a correspondência foi entregue no endereço correto, residindo aqui a necessidade de certeza inequívoca. 
28.	Não é outra a orientação da jurisprudência do TCU, conforme se verifica dos julgados a seguir transcritos:
'São válidas as comunicações processuais entregues, mediante carta registrada, no endereço correto do responsável, não havendo necessidade de que o recebimento seja feito por ele próprio' (Acórdão 3648/2013-TCU-Segunda Câmara, Relator Min. José Jorge) ;
'É prescindível a entrega pessoal das comunicações pelo TCU, razão pela qual não há necessidade de que o aviso de recebimento seja assinado pelo próprio destinatário. Entregandose a correspondência no endereço correto do destinatário, presume-se o recebimento da citação.' (Acórdão 1019/2008-TCU-Plenário, Relator Min. Benjamin Zymler) ;
'As comunicações do TCU, inclusive as citações, deverão ser realizadas mediante Aviso de Recebimento - AR, via Empresa Brasileira de Correios e Telégrafos, bastando para sua validade que se demonstre que a correspondência foi entregue no endereço correto.' (Acórdão 1526/2007-TCU-Plenário, Relator Min. Aroldo Cedraz) .
29.	A validade do critério de comunicação processual do TCU foi referendada pelo Supremo Tribunal Federal, nos termos do julgamento do MS-AgR 25.816/DF, por meio do qual se afirmou a desnecessidade da ciência pessoal do interessado, entendendo-se suficiente a comprovação da entrega do 'AR' no endereço do destinatário:
'Ementa: agravo regimental. Mandado de segurança. Desnecessidade de intimação pessoal das decisões do Tribunal de Contas da União. Art. 179 do Regimento Interno do TCU. Intimação do ato impugnado por carta registrada, iniciado o prazo do art. 18 da Lei nº 1.533/51 da data constante do aviso de recebimento. Decadência reconhecida. Agravo improvido.
O envio de carta registrada com aviso de recebimento está expressamente enumerado entre os meios de comunicação de que dispõe o Tribunal de Contas da União para proceder às suas intimações.
O inciso II do art. 179 do Regimento Interno do TCU é claro ao exigir apenas a comprovação da entrega no endereço do destinatário, bastando o aviso de recebimento simples.'
Da revelia da responsável Jusmari Terezinha de Souza Oliveira
30.	No caso vertente, a citação da Sra. Jusmari Terezinha de Souza Oliveira se deu em endereço proveniente de pesquisa realizada pelo TCU na base de dados da Receita Federal (item 17) . A entrega do ofício citatório nesse endereço ficou comprovada, conforme detalhamento a seguir:
30.1.	Jusmari Terezinha de Souza Oliveira, ofício 63559/2020 - Seproc (peça 64) , origem no sistema da Receita Federal.
31.	Nos processos do TCU, a revelia não leva à presunção de que seriam verdadeiras todas as imputações levantadas contra os responsáveis, diferentemente do que ocorre no processo civil, em que a revelia do réu opera a presunção da verdade dos fatos narrados pelo autor (Acórdão 1009/2018-TCU-Plenário, Relator Min. Bruno Dantas; 2369/2013 - Plenário, Relator Min. Benjamin Zymler e 2449/2013 - Plenário, Relator Min. Benjamin Zymler) . Dessa forma, a avaliação da responsabilidade do agente não pode prescindir da prova existente no processo ou para ele carreada. 
32.	Ao não apresentar sua defesa, a responsável deixou de produzir prova da regular aplicação dos recursos sob sua responsabilidade, em afronta às normas que impõem aos gestores públicos a obrigação legal de, sempre que demandados pelos órgãos de controle, apresentar os documentos que demonstrem a correta utilização das verbas públicas, a exemplo do contido no art. 93 do Decreto-Lei 200/1967: 'Quem quer que utilize dinheiros públicos terá de justificar seu bom e regular emprego na conformidade das leis, regulamentos e normas emanadas das autoridades administrativas competentes.' 
33.	Mesmo as alegações de defesa não sendo apresentadas, considerando o princípio da verdade real que rege esta Corte, procurou-se buscar, em manifestações da responsável na fase interna desta Tomada de Contas Especial, se havia algum argumento que pudesse ser aproveitado a seu favor. 
34.	Os argumentos apresentados na fase interna (peças 11 e 27) não elidem as irregularidades apontadas. 
35.	Em consulta aos sistemas corporativos do instaurador (SIGPC) , realizada na data de 15/3/2021 (peça 74) , verifica-se que as contas do PNAE 2010 - Município de Barreiras/BA -  continuam inadimplentes. 
36.	Observe-se que as irregularidades apuradas nesta TCE têm origem no Relatório de Demandas Externas da CGU n. 00205.000494/2011-97 (peça 10) , no Parecer 1982/2016 (peça 12) e no Parecer 192/2017 (peça 13) , ambos do FNDE, sendo referenciadas no Relatório de TCE 479/2018 (peça 21) , além do Relatório de Auditoria da Controladoria Geral da União (peça 22) .
37.	Em se tratando de processo em que a parte interessada não se manifestou acerca das irregularidades imputadas, não há elementos para que se possa efetivamente aferir e reconhecer a ocorrência de boa-fé na conduta da responsável, podendo este Tribunal, desde logo, proferir o julgamento de mérito pela irregularidade das contas, conforme os termos dos §§ 2º e 6º do art. 202 do Regimento Interno do TCU. (Acórdão 2064/2011-TCU-Primeira Câmara (relator Min. Ubiratan Aguiar) , 6.182/2011-TCU-1ª Câmara (relator Min. Subst. Weder de Oliveira) , 4.072/2010-TCU-1ª Câmara (Relator Min. Valmir Campelo) , 1.189/2009-TCU-1ª Câmara (Relator Min. Subst. Marcos Bemquerer) , 731/2008-TCU-Plenário (Relator Min. Aroldo Cedraz) .
38.	Dessa forma, a responsável Jusmari Terezinha de Souza Oliveira deve ser considerada revel, nos termos do art. 12, § 3º, da Lei 8.443/1992, devendo as contas serem julgadas irregulares, condenando-a ao débito apurado, com a aplicação da multa prevista no art. 57 da Lei 8.443/1992.
Prescrição da Pretensão Punitiva
39.	Vale ressaltar que a pretensão punitiva do TCU, conforme Acórdão 1441/2016-TCU-Plenário, Relator Min. Benjamin Zymler, que uniformizou a jurisprudência acerca dessa questão, subordina-se ao prazo geral de prescrição indicado no art. 205 do Código Civil, que é de dez anos, contado da data de ocorrência da irregularidade sancionada, nos termos do art. 189 do Código Civil, sendo este prazo interrompido pelo ato que ordenar a citação, a audiência ou a oitiva da responsável.
40.	Considerando que o fato gerador do débito é a não comprovação das despesas, entende-se que o termo a quo para a contagem do prazo prescricional é a data final para apresentar a prestação de contas, que se deu em 31/3/2011 (peça 21, p.1) , oportunidade em que deveria restar comprovada a boa e regular aplicação dos recursos, conforme entendimento expressado nos Acórdão 2278/2019-TCU-Primeira Câmara (rel. Min. Subst. Augusto Sherman Cavalcanti) e 3749/2018-Segunda Câmara (rel. Min. Ana Arraes) , extraídos da jurisprudência selecionada do Tribunal. Assim, não houve o transcurso de prazo superior a dez anos entre essa data e o ato de ordenação da citação, que ocorreu em 18/11/2020 (peça 60) , motivo pelo qual não se operou a prescrição da pretensão punitiva do Tribunal de Contas da União.
CONCLUSÃO
41.	Em face da análise promovida na seção 'Exame Técnico', apurou-se que a responsável Jusmari Terezinha de Souza Oliveira não logrou comprovar a boa e regular aplicação dos recursos repassados pelo PNAE em 2010 ao município de Barreiras/BA, e, instada a se manifestar, optou pelo silêncio, configurando a revelia, nos termos do § 3º do art. 12 da Lei 8.443/1992. Ademais, inexistem nos autos elementos que demonstrem a ocorrência de outras excludentes de culpabilidade.
42.	Verifica-se que não houve a prescrição da pretensão punitiva, conforme análise realizada.
43.	Tendo em vista que não constam dos autos elementos que permitam reconhecer a boa-fé da responsável, sugere-se que as suas contas sejam julgadas irregulares, nos termos do art. 202, § 6º, do Regimento Interno do TCU, com a imputação do débito atualizado monetariamente e acrescido de juros de mora, nos termos do art. 202, § 1º, do Regimento Interno do TCU, descontado o valor eventualmente recolhido, e aplicada a multa prevista no art. 57 da Lei 8.443/1992.
44.	Por fim, como não houve elementos que pudessem modificar o entendimento acerca das irregularidades em apuração, mantém-se a matriz de responsabilização presente à peça 59."
4.	Nessas condições, a Unidade Técnica, em pareceres uniformes, ofereceu a seguinte proposta de encaminhamento (peças 75 a 77) :
4.1. considerar revel a Sra. Jusmari Terezinha de Souza Oliveira;
4.2. com fundamento nos arts. 1º, inciso I, 16, inciso III, alínea c, da Lei 8.443/1992 c/c os arts. 19 e 23, inciso III, da mesma lei, julgar irregulares as contas da Sra. Jusmari Terezinha de Souza Oliveira e condená-la ao pagamento das quantias abaixo especificadas, fixando-lhe o prazo de quinze dias, a contar da notificação, para comprovar, perante o Tribunal, o recolhimento da dívida aos cofres do FNDE, atualizada monetariamente e acrescida dos juros de mora, calculados a partir das respectivas datas indicadas, nos termos do art. 23, inciso III, alínea 'a', da citada lei, c/c o art. 214, inciso III, alínea 'a', do Regimento Interno/TCU:
	Data de ocorrência
	Valor histórico (R$) 

	11/3/2010
	7.897,00

	15/3/2010
	7.990,57

	19/3/2010
	7.897,00

	26/3/2010
	7.900,03

	29/3/2010
	14.774,77

	4/4/2010
	3.410,55

	5/4/2010
	16.553,21

	6/4/2010
	7.920,75

	7/4/2010
	5.896,68

	8/4/2010
	15.960,00

	9/4/2010
	7.947,80

	12/4/2010
	5.178,68

	13/4/2010
	12.057,50

	14/4/2010
	5.475,29

	15/4/2010
	7.870,27

	19/4/2010
	7.737,19

	31/1/2010
	2.560,00

	22/2/2010
	1.290,97

	22/2/2010
	6.444,23

	14/7/2010
	29.859,78

	6/4/2010
	99,46

	5/5/2010
	3,38

	4/6/2010
	0,18

	8/11/2010
	5,52

	15/12/2010
	50,60

	17/9/2010
	43.920,00

	17/9/2010
	43.920,00

	4/11/2010
	43.920,00

	4/11/2010
	33.474,72

	17/9/2010
	43.920,00

	17/9/2010
	43.920,00

	4/11/2010
	43.920,00

	4/11/2010
	43.920,00

	11/12/2010
	43.920,00

Valor atualizado do débito (com juros) em 25/3/2021: R$ 1.213.494,52.
4.3. aplicar à ex-prefeita a multa prevista no art. 57 da Lei 8.443/1992 c/c o art. 267 do Regimento Interno/TCU;
4.4. autorizar a cobrança judicial das dívidas, caso não atendida a notificação, nos termos do art. 28, inciso II, da Lei 8.443/1992;
4.5. autorizar, desde logo, com fundamento no art. 28, inciso I, da Lei 8.443/1992 c/c o art. 217, §§ 1º e 2º, do Regimento Interno/TCU, caso seja solicitado pela ex-alcaide, o parcelamento das dívidas em até 36 parcelas;
4.6. enviar cópia da deliberação a ser adotada à Procuradoria da República no Estado da Bahia, nos termos do § 3º do art. 16 da Lei 8.443/1992, c/c o § 7º do art. 209 do Regimento Interno/TCU, para adoção das medidas que entender cabíveis;
4.7. enviar cópia do acórdão que sobrevier ao FNDE e à responsável, para ciência.
4.8. informar à Procuradoria da República no Estado da Bahia, ao FNDE e à responsável que a deliberação que vier a ser proferida, acompanhada do Relatório e do Voto que a fundamentará, estará disponível para a consulta no endereço www.tcu.gov.br/acordaos, além de esclarecer que, caso requerido, o TCU poderá fornecer sem custos as correspondentes cópias, de forma impressa; e
4.9. informar à Procuradoria da República no Estado da Bahia que os procuradores e membros do Ministério Público credenciados nesta Corte podem acessar os presentes autos de forma eletrônica e automática, ressalvados apenas os casos de eventuais peças classificadas como sigilosas, as quais requerem solicitação formal.
5.	O Ministério Público junto a este Tribunal, representado neste feito pelo Procurador Rodrigo Medeiros de Lima, concorda com o encaminhamento sugerido pela Unidade Técnica (peça 78) .
	É o Relatório.

Rafael de Medeiros Chaves Mattos (16.035/OAB-BA) e Tamara Costa Medina da Silva (15.776/OAB-BA).

Procurador Rodrigo Medeiros de Lima.

TOMADA DE CONTAS ESPECIAL. programa NACIONAL DE ALIMENTAÇÃO ESCOLAR - PNAE. impugnação parcial das despesas. IRREGULARIDADES NA EXECUÇÃO DO PROGRAMA. CITAÇÃO. REVELIA. CONTAS IRREGULARES. DÉBITO E MULTA AO EX-GESTOR.

TOMADA DE CONTAS ESPECIAL (TCE)

Secretaria de Controle Externo de Tomada de Contas Especial - SecexTCE.

Em apreciação a Tomada de Contas Especial instaurada pelo Fundo Nacional de Desenvolvimento da Educação - FNDE, em desfavor da Sra. Jusmari Terezinha de Souza Oliveira, prefeita de Barreiras/BA na gestão 2009-2012, em razão da não comprovação da regular aplicação dos recursos repassados pela União por força do Programa Nacional de Alimentação Escolar (PNAE) , no exercício de 2010.
2.	Para a consecução dos objetivos do aludido programa, foi transferido ao Município de Barreiras/BA o montante de R$ 1.652.347,20, consoante as ordens bancárias relacionadas à peça 5. 
3.	O prazo final para a prestação de contas desses recursos ocorreu em 31/03/2011, tendo sido apresentada pela Sra. Jusmari Terezinha de Souza Oliveira, ex-prefeita e responsável pela gestão e execução dos recursos federais recebidos à conta do PNAE/2010, por meio do Sistema de Gestão de Prestação de Contas FNDE-SIGPC-Contas Online.
4.	Contudo, insta mencionar que, em razão de denúncias, a entidade foi objeto de fiscalização por parte da Controladoria-Geral da União (CGU) , que, em seu Relatório de Demandas Externas 00205.000494/2011-97 (peça 27, p.10) , apontou a simulação da entrega de itens alimentícios no total de R$ 142.467,29, descrevendo que, no ato de quitação dos processos de pagamento, uma mesma pessoa assinava por várias empresas, com as quais não mantinha vínculo societário ou trabalhista.
5.	Também foi encaminhada denúncia pelo Conselho de Alimentação Escolar (CAE) à ouvidoria do FNDE, indicando que havia falta de merenda ou que ela era entregue sem a qualidade necessária, que o cardápio não era cumprido, por chegar atrasado às escolas, e que não havia estrutura para a realização dos trabalhos pelo CAE. Esses apontamentos ensejaram a realização de visita técnica àquele município e elaboração de relatório de monitoramento.
6.	Observa-se ainda que a ex-prefeita assinou Termo de Ajustamento de Conduta (TAC) , em 27/5/2010, com o Ministério Público para adequação da municipalidade às condições exigidas na Resolução CD/FNDE 38/2009, mas muitos itens do termo não foram cumpridos até 2011 (peça 12) .
6.	Diante de diversas irregularidades, a Tomada de Contas Especial foi instaurada, havendo-se quantificado o valor original do dano em R$ 567.616,13, o que representa 34% dos recursos repassados pelo PNAE/2010. A responsabilidade pelo débito foi atribuída à então prefeita.
7.	A Controladoria-Geral da União emitiu o relatório de auditoria (peça 22) , em concordância com o relatório do tomador de contas. O certificado de auditoria e o parecer do dirigente do órgão de controle interno concluíram pela irregularidade das contas (peças 23 e 24) , e o Ministro responsável pela área atestou ter tomado conhecimento das referidas conclusões.
8.	Neste Tribunal, a Secretaria de Controle Externo de Tomada de Contas Especial - SecexTCE, inicialmente, promoveu diligências ao FNDE e à CGU para a adequada quantificação do débito, e, após obtenção das informações requeridas, estruturou a matriz de responsabilização, promovendo, na sequência, a citação da Sra. Jusmari Terezinha de Souza Oliveira, a fim de que recolhesse o débito apurado, com os acréscimos legais, e/ou apresentasse as alegações de defesa quanto às seguintes irregularidades:
a) simulação de entrega de alimentos (R$ 142.467,29) ;
b) itens adquiridos para a merenda escolar, em fevereiro de 2010, sem correspondência com os constantes do cardápio do mês (R$ 10.295,20) ;
c) ausência de comprovação da utilização de recursos do PNAE em 2010 (R$ 29.859,78) .
d) falta de aplicação no mercado financeiro (R$ 159,14) ;
e) ausência de merenda escolar (R$ 165.234,72) ;
f) não execução do programa Mais Educação (R$ 219.600,00) .
9.	A ex-prefeita foi devidamente notificada da citação no endereço constante na base de dados do Cadastro de Pessoas Físicas da Receita Federal do Brasil, tendo, por meio de representante legal, requerido prorrogação de prazo para defesa (peça 67) .
10.	Embora tenha sido concedida a extensão do prazo por quinze dias, a ex-prefeita não encaminhou sua defesa ao TCU nem recolheu o valor do débito, situação que caracteriza a sua revelia e autoriza o prosseguimento do feito, a teor da disposição do art. 12, § 3º, da Lei 8.443/1992.
11.	A análise de mérito foi realizada pela SecexTCE que, com o endosso do representante do Ministério Público junto a este Tribunal, à unanimidade, sugeriu julgar irregulares as contas da ex-gestora citada, condená-la ao recolhimento integral da dívida, assim como aplicar-lhe a multa prevista no art. 57 da Lei 8.443/1992, proporcional ao dano.
12.	Manifesto, no essencial, minha anuência à análise empreendida pelas instâncias técnicas deste Tribunal, cujas conclusões acolho como razões de decidir. 
13.	De fato, o conjunto de documentos constantes dos autos não permite afirmar o adequado emprego de parte dos recursos públicos transferidos para a execução das ações do PNAE, no exercício de 2010. 
14.	O FNDE registrou, no Relatório de Tomada de Contas Especial 479/2018 (peça 21) , que a Sra. Jusmari Terezinha de Souza Oliveira foi notificada das irregularidades, mas não adotou providências para comprovar a boa e correta aplicação dos recursos federais transferidos ao município e por ela geridos em 2010.
15.	No caso em tela, foram graves as irregularidades relacionadas à execução do PNAE em 2010, destacando-se a simulação da entrega de alimentos, a falta de fornecimento de merenda escolar por vinte dias e a inexecução do Programa Mais Educação, por falta de estrutura, segundo consta do Parecer 1982/2016 COECS/CDRAE/DIRAE (peça 12) . Ademais, não houve comprovação da utilização de parte dos recursos repassados para o programa.
16. 	Como é cediço, cabe ao gestor de recursos federais o ônus de comprovar que os utilizou corretamente, demonstrando a sua efetiva destinação aos objetivos pretendidos, por meio de documentação apta para demonstrar o vínculo existente entre o gasto e a ação realizada (nexo causal) , bem como o cumprimento de obrigações, nos termos das normas legais aplicáveis. Esse dever decorre de imposição do ordenamento jurídico, a teor do bloco normativo composto pelas disposições do art. 70, parágrafo único, da Constituição Federal, do art. 93 do Decreto-lei 200/1967 e do art. 66 do Decreto 93.872/1986.16.
17.	Assim, considerando que, tanto na fase interna desta TCE quanto após a citação promovida por este Tribunal, a Sra. Jusmari Terezinha de Souza Oliveira não carreou ao processo elementos idôneos a comprovar a regular destinação da parcela de recursos ora impugnada, a responsável, que esteve à frente da prefeitura de Barreiras/BA à época da gestão dos recursos ora reclamados, deve ter suas contas julgadas irregulares e ser condenada ao pagamento dos débitos apurados.
18.	No que diz respeito à pretensão punitiva do TCU, cabe registrar que o Acórdão 1441/2016-TCU-Plenário  (relator Ministro Benjamin Zymler e redator Ministro Walton Alencar Rodrigues) uniformizou a jurisprudência desta Corte, no sentido de que há a subordinação ao prazo geral de prescrição decenal indicado no art. 205 do Código Civil, contado da data de ocorrência da irregularidade sancionada, nos termos do art. 189 do Código Civil, sendo este prazo interrompido pelo ato que ordenar a citação, a audiência ou a oitiva da responsável. 
19.	No caso em exame, não ocorreu a prescrição sancionatória, uma vez que o prazo final para apresentação da prestação de contas do PNAE/2010 se deu em 31/03/2011 (peça 3) e o ato de ordenação da citação ocorreu em 18/11/2020 (peça 62) .
20.	Assim, em razão da gravidade da falta constatada e da reprovabilidade da conduta da ex-Prefeita, é cabível aplicar-lhe a multa proporcional ao dano prevista no art. 57 da Lei 8.443/1992.
21.	Outrossim, deve ser autorizado o pagamento do débito e da multa em até 36 parcelas mensais e consecutivas, caso solicitado, e a cobrança judicial das dívidas, se necessária, bem como se deve encaminhar cópia do Acórdão que vier a ser proferido à Procuradoria da República no Estado da Bahia, com fundamento no art. 16, § 3º, da Lei 8.443/1992 c/c art. 209, § 7º, do Regimento Interno do TCU, assim como ao FNDE, para ciência.
	Com essas considerações, voto por que seja adotada a deliberação que ora submeto a este Colegiado. 
T.C.U., Sala das Sessões, em 19 de abril de 2022.
MARCOS BEMQUERER COSTA
Relator